【裁判字號】    92,判,1580
【裁判日期】    921120
【裁判案由】    返還公法上不當得利
【裁判全文】
最  高  行  政  法  院  判  決                  九十二年度判字第一五八○號
    上  訴  人  臺北縣政府
    代  表  人  乙○○
    被 上訴 人  甲○○
右當事人間因返還公法上不當得利事件，上訴人對於中華民國九十一年一月十八日臺
北高等行政法院九十年度訴字第一七四二號判決，提起上訴。本院判決如左：
    主  文
原判決廢棄，發回臺北高等行政法院。
    理  由
一、本件上訴人在原審起訴主張：上訴人辦理省道台十五線0k＋000～6k＋626段道路
    拓寬工程，需拆遷被上訴人所有坐落用地內之建築物，前經上訴人核定應發放補
    償費公告確定後發放完畢。嗣因台北縣地價評議委員會暨標準地價評議委員會第
    二次會議決議以第三次複估金額為建築物補償標準，並報經內政部八十九年四月
    二十一日台（八九）內地字第八九○五七七七號函同意備查，因被上訴人已領金
    額大於第三次複估金額，溢領新臺幣三十五萬二千六百四十四元。上訴人曾於八
    十五年一月十二日以八五北府工土字第七八一○號函被上訴人說明溢領情形，並
    請於八十五年二月二十九日前返還，惟被上訴人逾期仍未返還。其溢領金額部分
    ，為無法律上之原因而受利益致上訴人受損害，上訴人得依行政訴訟法第八條第
    一項規定，本於不當得利返還請求權，請求返還，求為命被上訴人如數給付並加
    給自起訴狀繕本送達之翌日起至清償日止，按年息百分之五計算利息之判決。
二、被上訴人則以：上訴人請求被上訴人返還溢領金額，係以民法上之不當得利作為
    請求權基礎，非公法上原因，原審無管轄權。被上訴人受領補償金，係依公法上
    之徵收法律關係及上訴人第一次、第二次勘估之金額，有法律上之原因。又依司
    法院釋字第一一○號解釋，土地法第二百四十七條須「需用土地人」或「土地所
    有人」對「原公告之估定地價」有所異議，且於「公告完畢後十五日內，亦即補
    償地價及其他補償費額繳交主管地政機關發給完竣之前」，對補償之估定提出異
    議，方有適用餘地。本件上訴人所主張者，為發放補償金完竣後，所據之第三次
    複估價額，作為被上訴人等溢額受領補償費之依據，顯已逾越上揭「公告完畢後
    十五日內，亦即補償地價及其他補償費額繳交主管地政機關發給完竣之前」期限
    ，土地徵收之所有法律關係應屬確定，不得加以變動，上訴人主張並非可採，請
    駁回其訴等語，資為抗辯。
三、原判決以：按行政處分，係指行政機關就公法上具體事件所為之決定或其他公權
    力措施而對外直接發生法律效果之單方行政行為。違法行政處分於法定救濟期間
    經過後，原處分機關得依職權為全部或一部之撤銷。授予利益之行政處分，其內
    容係提供一次或連續之金錢或可分物之給付者，經撤銷、廢止或條件成就而有溯
    及既往失效之情形時，受益人應返還因該處分所受領之給付，行政程序法第九十
    二條第一項、第一百十七條前段、第一百二十七條第一項前段分別定有明文。又
    按義務人依法令或本於法令之行政處分，負有公法上金錢給付義務，其處分書或
    裁定書定有履行期間或有法定履行期間者，主管機關得逕移行政執行處就義務人
    之財產強制執行之，行政執行法第十一條第一項第一款亦定有明文。本件上訴人
    因辦理省道台十五線0k＋000～6k＋626段道路拓寬工程，拆遷被上訴人所有坐落
    用地內之建築物，前經上訴人核定應核發補償費，經公告確定後發放並拆遷完畢
    。惟因案外人謝崇德、謝元富不服上訴人核定之補償費，提起訴願，上訴人乃先
    後三次予以複估，惟歷次查估及複估結果，所估補償費均不相同，嗣經送台北縣
    地價評議委員會暨標準地價評議委員會評議，決議以最後一次之複估金額為準，
    上訴人乃以八十五年一月十二日以八五北府工土字第七八一○號函通知被上訴人
    於八十五年二月二十九日前返還溢放之補償費三五二、六四四元。該函即係上訴
    人職權撤銷原處分之一部，並因該經撤銷之部分已溯及既往失其效力，被上訴人
    因而負有返還溢領部分之保險給付之義務，故該函明變更之意旨及命其於一定
    期限內如數返還，其係基於職權及主觀的效果意思，就公法上具體事件所為之決
    定，而對外直接發生法律效果之單方意思表示，構成依法令所為之行政處分，具
    有下命處分之性質，且定有履行期間，被上訴人既逾期未履行，依首揭說明，上
    訴人即得逕移行政執行處強制執行，自無庸另行提起行政訴訟給付之訴。至於遲
    延利息之請求部分，雖然上開通知函未一併命被上訴人給付，但依行政程序法第
    一百二十七條第二項準用民法第一百八十二條第二項之規定，利息本屬不當得利
    返還之範圍，上訴人可另以行政處分命被上訴人給付，亦無起訴之必要。否則如
    認上訴人須起訴取得給付判決，始得強制執行，無異否定行政處分之執行力，有
    違行政訴訟法第一百十六條第一項、訴願法第九十三條第一項及行政執行法第四
    條第一項之規定。且行政法院存在之目的，主要係提供人民於其權利受侵害時救
    濟之管道，而非代替行政機關為行政處分。如行政機關放棄自身之行政作為手段
    ，或自認其命人民為財產上給付之表示，非行政處分，而訴諸法院判決之強制作
    用來完成其自身應負之行政任務，即難謂在行政訴訟制度上具有權利保護之必要
    性。何況被上訴人對於上開公函本得提起行政救濟，如又認上訴人得另提起返還
    公法上不當得利之給付訴訟，程序上將造成同一爭議重複進行行政爭訟，應如何
    審判及判決歧異之困擾。故上訴人起訴請求返還本件公法上不當得利及其利息，
    其訴欠缺權利保護必要，在法律上顯無理由等，為其判斷之依據，而不經言詞辯
    論，逕以判決駁回上訴人之訴。
四、本院按行政執行法第十一條第一項規定：「義務人依法令或本於法令之行政處分
    或法院之裁定，負有公法上金錢給付義務，有下列情形之一，逾期不履行，經主
    管機關移送者，由行政執行處就義務人之財產執行之：一、其處分文書或裁定書
    定有履行期間或有法定履行期間者。二、其處分文書或裁定書未定履行期間，經
    以書面限期催告履行者。三、依法令負有義務，經以書面限期履行者。」本件上
    訴人因辦理省道台十五線0k＋000～6k＋626段道路拓寬工程，拆遷被上訴人所有
    坐落用地內之建築物，前經核定應發補償費，於公告確定後發放並拆遷完畢。嗣
    經上訴人複估，認應以第三次複估金額為準，被上訴人所領金額超過應發金額，
    上訴人乃以八十五年一月十二日八五北府工土字第七八一○號函通知被上訴人，
    並請被上訴人將溢領之補償費新臺幣三五二、六四四元於八十五年二月二十九日
    前返還。惟此項溢領補償費返還請求權之行使，法令並未規定，誠難謂上訴人得
    以行政處分為溢領補償費返還之核定，則上訴人前函命被上訴人於一定期限內如
    數返還部分，尚難認符合行政執行法第十一條第一項所稱義務人依法令或本於法
    令之行政處分得移送執行之情形。從而上訴人行使溢領補償費返還請求權而提起
    給付訴訟，尚無不合。原判決就此未予詳究，即認上訴人依行政訴訟法第八條第
    一項規定，本於公法上法律關係之不當得利返還請求權，提起一般給付訴訟，請
    求返還本件公法上不當得利及其利息，欠缺權利保護必要，在法律上顯無理由，
    因而不經言詞辯論，逕駁回上訴人在原審之訴，容有未洽。上訴意旨指摘原判決
    違背法令，求予廢棄，為有理由。應將原判決廢棄，發回原審法院。
據上論結，本件上訴為有理由，依行政訴訟法第二百五十六條第一項、第二百六十條
第一項，判決如主文。
中    華    民    國    九十二      年      十一      月    二十        日
                    最 高 行 政 法 院  第 五 庭
                                審 判 長 法  官      徐  樹  海
                                         法  官      蔡  進  田
                                         法  官      鄭  淑  貞
                                         法  官      林  家  惠
                                         法  官      林  茂  權
右  正  本  證  明  與  原  本  無  異
                                         法院書記官  阮  桂  芬
中    華    民    國    九十二      年      十一      月    二十一      日


司法院資訊處製作；財團法人民間司法改革基金會備份。
